【裁判字號】    99,簡上,143
【裁判日期】    990924
【裁判案由】    詐欺
【裁判全文】
臺灣屏東地方法院刑事判決      99年度簡上字第143號
上  訴  人  丙○○
即  被  告
選任辯護人  張文雪    律師
上列上訴人因詐欺案件，不服本院99年度簡字第779 號中華民國
99年6 月1 日刑事簡易判決（98年度偵字第8331號），提起上訴
，本院判決如下：
    主  文
上訴駁回。
    事  實
一、丙○○於民國98年4 月20日，與丁○○（業經判決確定）及
    丁○○所屬之詐欺集團（均為成年人）共同基於意圖為自己
    不法所有之犯意聯絡，由丙○○提供其在中華郵政股份有限
    公司萬巒郵局（以下簡稱郵局）開設之帳號（局號0000000
    號，帳號0000000 號）金融卡、提款卡、印章，該詐欺集團
    成員以書記官名義，於同月23日撥打電話予閻如玉，佯稱其
    帳戶被列為警示帳戶云云，致閻如玉不疑有他而陷於錯誤，
    於同日匯款新台幣（下同）58萬85元至丙○○上開帳戶內，
    丙○○並於該日下午再由不知情之乙○○搭載前往鳳山澄清
    湖郵局臨櫃提領50萬元，並交由乙○○轉交丁○○；又與丁○○及丁○○所屬詐騙集團共同基於意圖為自己不法之所有
    之犯意聯絡，由該詐欺集團之成員以書記官名義，於98年4
    月24日10時30分許，撥打電話予甲○○，佯稱其帳戶被列為
    警示帳戶云云，致甲○○不疑有他而陷於錯誤，於98年4 月
    24 日 下午1 時23分匯款5 萬元至丙○○之上開帳戶內。嗣
    閻如玉、甲○○發覺有異，始知受騙。
二、案經屏東縣政府警察局報告台灣屏東地方法院檢察署檢察官
    偵查後聲請簡易判決處刑。
    理  由
一、訊據被告固對於上開帳戶原為其所申請，嗣於上開時間將該
    帳戶之存摺等物交給丁○○，並對於前揭被害人因受騙匯款
    至其上開帳戶後，由其前往郵局提領，並託乙○○轉交給丁○○等事實均不爭執，惟否認有何共同詐欺犯行，辯稱丁○○先向其借用機車，嗣丁○○拒絕歸還機車，並以機車要脅
    ，被告遂不得不再出借存摺等物給丁○○，且丁○○係稱要
    借用帳戶供丁○○之母匯款使用，被告不疑有他，故出借帳
    戶，後來因丁○○多日未歸還，其遂向郵局掛失該帳戶，因
    丁○○表示母親將要匯款，被告遂同意由乙○○帶同解除掛
    失，同日下午再由乙○○帶同前往領取50萬元，但領完錢後
    ，丁○○仍未歸還機車，其始察覺有異，因而前往警局查詢
    ，經警告知後，即非常懷疑本案涉及不法，因而於當晚打電
    話給丁○○且錄音云云。經查：
（一）被害人閻如玉、甲○○於上開時間，接獲上述詐欺集團成
      員之電話詐騙，因而陷於錯誤並匯款至被告申請之上開帳
      戶等情，業經被害人閻如玉、甲○○分別於警詢及偵查中
      指證明確，並有被告上開帳戶之開戶資料、存摺交易往來
      明細查詢資料1 份附卷可稽，是被害人等因受不詳成年人
      詐欺，陷於錯誤，而匯款至被告上開帳戶之事實，堪先認
      定。
（二) 則本案應審究者厥為被告與該施用詐術之人間，是否有犯
      意聯絡？或是否有幫助該詐欺犯之故意？
（1）關於被告交付上開帳戶之存摺等物給丁○○之情節，被告
     所辯有下列前後矛盾及不合事理之處：
關於交付存摺等物之經過：被告於警詢及偵查中均供稱，丁○○先向其借用機車，嗣再向其借用存摺等物，因當時存摺已放
  在機車置物箱中，且丁○○又稱被告若不借存摺等物，就不歸
  還機車，且稱「知道你在何處上班」等語要脅，故其不得不出
  借存摺等物等語，偵查中更稱，因當日要領錢，所以將存摺及
  印章放在置物箱等語，此均有其筆錄可憑。嗣於上訴狀及準備
  程序中改稱，丁○○先向其借用機車，迄同日下午又請被告拿
  存摺給伊，被告遂將提款卡交給丁○○，惟當晚丁○○又來電
  要借存摺、印章等語，前後顯有矛盾，亦與丁○○所證，其僅
  向被告借用存摺等物，並未以歸還機車等事由要脅被告，且是
  在4 月20日亦即借用機車2 日後，才向被告借用帳戶等語不符
  。
關於出借幾個帳戶或幾本存摺一節：被告於警詢中供稱，係出
  借郵局及土地銀行帳戶之存摺，後來該二本存摺均有掛失等語
  ，嗣於上訴狀中，稱僅交付郵局之存摺及提款卡給丁○○等語
  ，但於本院準備程序中又稱，其僅交付「郵局存摺、提款卡」
  及「土地銀行之提款卡」等語，惟至審理期日被告又改稱其亦
  有交付土地銀行之存摺給丁○○等語，此各有其筆錄及上訴狀
  可憑，前後所述顯有矛盾。且被告於本院準備程序中，明確供
  稱，其於98年4 月23日下午經詢問警方後，即「非常懷疑本案
  涉及不法」，並因而於當日晚間致電丁○○並行錄音，以證明
  自己清白等情，但若被告果有交付該土銀存摺，衡情自應擔心
  或懷疑該土銀帳戶亦遭盜用於犯罪，而應於該次對話中一併提
  及，但觀諸被告所提出該次錄音之譯文，並無支字提及此情，
  顯與常情有違。
關於是否有掛失交給丁○○之存摺一節：被告於警詢中稱，二
  本存摺都有掛失等語，於上訴狀中則稱因屢經催討，丁○○均
  拒不歸還，遂於98年4 月22日辦理掛失等語，雖未言明係掛失
  幾本存摺，但僅指陳有掛失郵局存摺，嗣於準備程序中則稱有
  併掛失土銀帳戶之提款卡，惟與郵局帳戶在同日解除掛失等語
  ，但經本院依辯護人之請求向土地銀行查詢結果，經該行函覆
  表示，被告向土地銀行申請之帳戶，係於98年4 月30日掛失印
  鑑、存摺及金融卡，惟先於同月27日因被告之郵局帳戶已被列
  為警示帳戶，故該土地銀行帳戶亦被列為衍生警示帳戶等情，
  有該行函覆之存摺掛失止付質押明細查詢可憑，而被告於本院
  提示土地銀行之函後，則改口稱「因為郵局人員說因郵局帳戶
  被列為警示帳戶，土地銀行帳戶當天就會被列為警示帳戶，故
  未再掛失」等語。是被告對於「是否交付土地銀行存摺給丁○○」、「土地銀行帳戶之存摺或提款卡是否有掛失」、「土地
  銀行帳戶存摺等物是曾解除掛失」、「土地銀行帳戶之存摺等
  物究在何日掛失」等情節之供述，顯然前後矛盾，並與該銀行
  函覆之書證不符。
被告雖對於是否交付土地銀行帳戶之存摺一節，前後所述有所
  矛盾，但對於有交付該帳戶之提款卡一節，前後所述尚屬一致
  ，然經訊諸證人丁○○於本院訊問時則堅證，其僅向被告借用
  郵局之帳戶，並未借得任何其他帳戶之物等語，且該土銀帳戶
  除被告開戶時所存入之一千元外，並無任何金錢匯入，該帳戶
  除於98年4 月30日經被告掛失外，並未有任何掛失或經報案而
  成為警示帳戶之紀錄（僅因被告之郵局帳戶被列為警示帳戶，
  致該土銀帳戶被列為警示衍生帳戶），亦有該行函覆之客戶歷
  史交易明細查詢、存摺掛失止付質押明細查詢可稽，可見該帳
  戶並未經該詐騙集團成員用以行騙他人；若被告果有同時交付
  該二存摺予丁○○使用，嗣因認丁○○以該帳戶作不法用途，
  不願繼續提供丁○○使用，故有掛失止付之意，衡情自應於同
  日將該帳戶掛失止付，但被告不只未在98年4 月23日當天掛失
  止付，復於隔日知悉郵局帳戶被列為警示帳戶後，非但未曾同
  時掛失土銀帳戶，並遲至同月30日始掛失土銀帳戶，顯與其所
  辯不符，其遲至同月30日始另掛失土銀帳戶，亦與常理不符。
  且被告辯稱，其因在98年4 月24日擬前往郵局掛失時，聽聞郵
  局人員表示，該郵局帳戶已被列為警示帳戶，故被告所申請之
  土地銀行帳戶亦會被列為警示帳戶，故被告遂未再行掛失土地
  銀行帳戶等語，亦顯與土地銀行函覆被告確有於同月30日掛失
  該行帳戶等情有違，則被告既在98年4 月24日擬掛失郵局帳戶
  ，卻未同時掛失土銀帳戶，顯有將該帳戶供詐欺集團成員共犯
  繼續使用之意；再被告明知土地銀行帳戶亦可能被列為警示帳
  戶，而毋庸再行掛失，即無再遭他人使用之虞，卻在98年4 月
  30日再行掛失該帳戶之存摺等物，顯係基於心虛所為，此舉更
  無從為有利於被告之認定。
上開郵局帳戶曾經被告於98年4 月22日晚間以電話申辦方式掛
  失，並於同月24日臨櫃掛失等情，業經中華郵政股份有限公司
  屏東郵局函覆無誤（偵卷第9 頁），並經被告供陳明確，可見
  被告明知可以並曾經於夜間以電話掛失，以防止他人盜用其帳
  戶，詎被告卻稱「我領完錢後有點不相信他，但他機車沒有還
  我，所以我還是繼續把存摺交給乙○○轉交丁○○」、「當天
  就邀朋友到屏東民生派出所問警察，經警察告知可能被當作人
  頭戶，當晚即打電話給丁○○並進行錄音」、「警察告訴我之
  後我就非常懷疑本案涉及不法」、「（問：為何不在當天下午
  或隔天早上以電話掛失？）因為當天已經是晚上，我早上上班
  」等語，故被告既在4 月23日當天即因領款數額大，且經警察
  警告，已認為帳戶極可能供作犯案使用，衡情應循前例，盡速
  以電話掛之方式防止案情擴大，但其非但未於4 月23日當天掛
  失，亦未於4 月24日上午為之，迄24日下午始前往郵局臨櫃查
  詢，致此時連被害人甲○○所匯款項亦遭被告之同夥領走，可
  見被告係刻意拖延掛失時間，以利共犯領取詐欺所得。
關於被告提供上開帳戶供丁○○使用，有無獲得任何利益一節
  ，被告於原審具狀稱「並無從中獲取利益」，但於本院準備程
  序中卻另稱，丁○○於借車當天曾交付一千元供其租車，故被
  告此部分供述，已有矛盾，且與證人丁○○所證，曾不只一次
  各交付數百至一千元給被告等語不符；被告亦供承，於領取50
  萬元當日即知有4 千元遭丁○○盜領，但因丁○○有給一千元
  ，所以用以折抵，並未報案等語，但被告前於丁○○久未歸還
  機車時，即曾至派出所報案丁○○涉嫌竊盜該機車，惟因實係
  出借機車給丁○○，故因誣告遭檢察官為緩起訴處分等情，亦
  經被告敘明於上訴狀中，故若當時丁○○果係違反被告意願而
  使用機車及上開帳戶，被告縱控告丁○○涉嫌竊盜機車不成，
  衡情於確定丁○○盜領其款項後，自應控告丁○○盜領其存款
  ，但其迄本案審理中均未為之，其所辯所為均顯與常理有違。
關於被告之出借機車予丁○○使用是否違反被告之意願一節，
  訊據被告雖一再辯稱，因遭丁○○以知道被告工作地點，日後
  會前往騷擾要脅被告借車，被告始不得已出借，並曾多次索討
  均遭丁○○拒絕等語，但證人丁○○則堅稱其於98年4 月18日
  出獄後，仍與被告為男女朋友關係，被告係自願出借機車，被
  告亦未曾向其索討機車等語，核與證人乙○○所證，其認為案
  發期間被告與丁○○仍為男女朋友關係，並曾見其二人多次通
  聯等情無違，衡諸本院訊問證人丁○○與乙○○時，其二人均
  已在不同監所執行，且顯無從得知本院所擬訊問之問題，故而
  無從勾串，其證詞應較可信；再被告雖迭於警詢、偵查及本院
  審理中均辯稱其不知丁○○之電話號碼，但此除與證人丁○○
  、乙○○所證不符外，亦與被告自己於上訴狀所呈其於98年4
  月23日與丁○○之對話譯文所示，係由被告打電話給丁○○等
  情有違，且觀諸該份被告所提譯文所載，被告除對丁○○質疑
  所領50萬元款項來源外，「並未催討機車」，「亦未因丁○○
  所給租車款不夠而向丁○○索討」，「復未責怪丁○○盜領其
  存款」，凡此均顯與被告所稱，當時致電丁○○係為錄音存證
  ，以證明自己清白之目的不符，且與被告諸多辯解有違。
綜上所述，被告之辯解既有諸多前後矛盾及與事理不符之處，
  其辯解自無可採，其顯有提供上開郵局帳戶予丁○○所屬詐欺
  集團使用之故意。
（2）被害人閻如玉遭詐騙後係匯款58萬餘元至被告帳戶，而被
     告則於98年4 月23日由乙○○陪同領取50萬元等情，業如
     前述，而被告亦自承，其領取50萬元後，曾看過存摺，也
     曾自行領款數千元等情，故被告顯亦知道該帳戶中尚留有
     被害人所匯款項餘款8 萬餘元，再被告於本院準備程序中
     亦供稱「我領50萬元時知道被他盜領... 我沒有因4 千元
     被盜領而報警，是因為他有拿一千元給我租車，所以我想
     就折抵」等語，復於審理期日供稱「（問：你幫丁○○領
     了50萬，戶頭還有8 萬，為何沒問丁○○後續處理方式）
     他後來有去領，但我沒有證據證明」，並於上訴狀所附，
     在98年4 月23日與丁○○之對話錄音譯文載明，被告係向
     丁○○詢問「那50萬已經在你手上？」，可見被告確僅有
     將被害人閻如玉所匯之58萬餘元中之50萬元交給丁○○，
     並有以丁○○之款項（不論是當面交付或留在帳戶內）抵
     償欠款之意，可見對於該帳戶之餘款，確具所有之意；再
     若被告果與該詐欺集團無犯意聯絡，僅有提供該帳戶供正
     犯使用，衡情丁○○自應要求被告將一次全部款項領走，
     而無由留下高達8 萬元之餘款在被告之帳戶中，可見該筆
     餘留款項係共犯間犯罪所得朋分之結果。
（3）揆諸社會實務經驗，持有存摺、印鑑及密碼前往郵局領款
     ，並不需本人親為，而被告亦供承，未曾聽聞有此規定，
     卻僅因丁○○要求，即遠從屏東前往高雄縣鳳山市為丁○○提領款項，且明知丁○○未曾一同前往，縱被告為其提
     領款項，亦不可能由丁○○歸還機車，仍配合丁○○而為
     其領取巨款，且既已取得存摺、印鑑，並完成為丁○○領
     款之責，其若無意將該帳戶繼續供丁○○使用，自應取回
     留下之，但其卻稱「當下沒有想到」將存摺印章留下，顯
     與常理有悖。
（4）被告前於案發前之4 月22日就曾掛失上開郵局帳戶，嗣因
     丁○○要求而由被告前往解除掛失，有偵查卷附郵局之函
     可憑，若如被告所辯，其與丁○○無犯意聯絡，並於4 月
     22 日 先行掛失，嗣於23日下午再「因警方告知而非常懷
     疑丁○○以其帳戶作不法用途」，丁○○及所屬之詐欺集
     團自早應懷疑被告有報警或掛失之可能，縱仍執意以該帳
     戶行騙，亦應於詐欺得款後，盡速全部提領，避免因被害
     人或被告報案而無法領款，但卻僅由被告領取其中之50萬
     元，並留下8 萬元在帳戶中，另以提款卡領取，復於隔日
     再以同帳戶詐騙甲○○，可見該詐騙集團確信被告會待渠
     等完成另次詐騙行為，並領完詐騙所得款項後，始行報案
     掛失（實際上被告亦未完成掛失，上開帳戶係因被害人報
     案而被列為警示帳戶），可見被告確與該詐騙集團有犯意
     聯絡，要非僅有幫助詐欺之犯意。
（三）綜上所述，事證明確，被告所辯均不可採，其與丁○○所
      屬詐騙集團共同詐欺犯罪之犯行堪以認定，自應依法論科
      。
三、核被告所為，均係犯刑法第339 條第1 項詐欺取財罪，二次
    犯行間犯意不同，行為各別，自應分論併罰，且上開二次犯
    行均與丁○○所屬之成年詐騙集團成員有犯意聯絡及行為分
    擔，均為共同正犯，原聲請意旨認被告僅為幫助犯，尚有未
    洽，原審因而變更起訴法條，其認定之事實及適用之法律均
    無違誤。
四、且查原審科刑所依之刑法第339 條第1 項，其法定刑為5 年
    以下有期徒刑，拘役或新台幣3 萬元以下罰金，而原審斟酌
    被告犯罪情節，各量處其有期徒刑3 月，並定應執行之刑及
    諭知如易科罰金之折算標準，認事用法均無不當，量刑亦稱
    妥適，被告上訴仍否認犯行，自無理由，應予駁回。
據上論斷，依刑事訴訟法第455 條之1 第1 項、第3 項、第368
條，判決如主文。
本案經檢察官曾士哲到庭執行職務。
中    華    民    國     99    年   9    月     24   日
            刑事第四庭  審判長法  官  莊鎮遠
                              法  官  江振源
                              法  官  李謀榮
以上正本證明與原本無異。
不得上訴。
中    華    民    國     99    年   9    月     24   日
                              書記官  鍾思賢

司法院資訊處製作；財團法人民間司法改革基金會備份。
